臺北高等行政法院判決
　　　　　　　　　　　　　93年度簡字第01133號
原　　　告　強生食品工業股份有限公司
代　表　人　甲○○
被　　　告　行政院環境保護署
代　表　人　乙○○（署長）
訴訟代理人　李元德律師
　　　　　　吳世宗律師
上列當事人間因廢棄物清理法事件，原告不服中華民國93年7月2
6日院臺訴字第0930086903號訴願決定，提起行政訴訟。本院判
決如下：
　　主  文
原告之訴駁回。
訴訟費用由原告負擔。
　　事  實
一、事實概要：
    本件被告機關行政院環境保護署（以下簡稱環保署）以原告
    為一般容器商品製造業者，係該署公告應負回收清除、處理
    商品容器責任之業者，惟其於86年6月至91年6月間，未向被
    告機關辦理責任業者登記及未按營業量申報繳納回收清除處
    理費用，乃以92年11月21日環署基字第0920084741號函請原
    告補繳回收清除處理費計新臺幣（下同）60344元，並於文到
    15日內依法辦理相關作業，如逾期未辦理將另處一倍至二倍
    之罰鍰，並移送強制執行。原告不服，以其從未接獲有關繳
    納回收清除處理費之通知，被告機關亦未輔導其辦理責任業
    者登記，逕為處分有欠公平云云，提起訴願，經訴願決定「
    原處分關於八十六年十二月回收清除處理費2500元部份撤銷
    ；其餘部份訴願駁回」；原告仍表不服，遂提起本件行政訴
    訟。
二、兩造聲明：
　　(一)原告聲明求為判決：1.訴願決定及原處分關於原告應補繳
                          86年6月至91年6月之回收清除處理
                          費計60344元部份均撤銷。
                        2.訴訟費用由被告負擔。
　　(二)被告聲明求為判決：1.駁回原告之訴。
                        2.訴訟費用由原告負擔。
三、兩造之爭點：被告機關號函請原告補繳回收清除處理費60344
    元，並於文到15日內依法辦理相關作業，如逾期未辦理將另
    處1倍至2倍之罰鍰，並移送強制執行是否適法？
    (一)原告主張之理由：
    　1.原告公司自開業以來至民國91年6月之間，從未接到環境
        保護署關於聚丙烯（pp）容器要繳納回收清除除理費之
        公文通知，也沒有相關單位或公文輔導我們應如何辦理
        繳費手續登記等事宜，如今處分機關要從民國86年開始
        補繳處理費實為不合理。
      2.原告公司所使用之容器為pp容器並無使用pe容器，決定
        書卻指原告公司為pp及pe容器業者，與實情不符。
      3.決定書內指出繳納回收清除處理費，作為資源回收管理
        基金，為90年10月24日修正公布之廢棄物清理法第15條
        及第16條第1項前段所明定，故應於行政院決定書內指明
        聚丙烯（pp）容器業者，於90年10月24日公布後，補繳
        處理費方為合理，原告聲明求為撤銷訴願決定及原處分
        ，即為有理由，請求判決如聲明所示。
　　(二)被告主張之理由：
      1.原告謂其自開業以來至91年6月間，均未收受繳納回收清
        除處理費之通知，亦未有相關單位輔導登記，如今被告
        卻要求補繳自86年起所欠繳之回收清除處理費，實不合
        理等語。惟查：
        (1)按「物品或其包裝、容器經食用或使用後，足以產生
          下列性質之一之一般廢棄物，致有嚴重污染環境之虞
          者，由該物品或其包裝、容器之製造、輸入、販賣業
          者負責回收清除、處理之：一、不易清除、處理。二
          、含長期不易腐化之成分。三、含有害物質之成分。
          四、具回收再利用之價值」、「前項一般廢棄物之種
          類、物品或其包裝、容器之業者範圍，由中央主管機
          關公告之；其一般廢棄物之回收清除處理辦法，由中
          央主管機關會同中央目的事業主管機關定之」、「公
          告指定業者除應向主管機關登記外，製造業者應按當
          期營業量、輸入業者應按向關稅總局申報進口量、容
          器材質等資料，於每期營業稅申報繳納前，依中央主
          管機關核定之費率，繳交回收清除處理費用，作為資
          源回收管理基金，並應委託金融機構收支保管運用；
          其收支保管及運用辦法，由中央主管機關定之。該基
          金用於支付實際回收清除處理費用、補助獎勵回收系
          統、再生利用、執行機關代清理費用、中央主管機關
          評選之公正團體執行稽核認證費用、及其他經中央主
          管機關同意核准之用途」，為86年3月18日修正公布之
          廢棄物清理法第10條第1項、第2項及第3項所規定。另
          「物品或其包裝、容器經食用或使用後，足以產生下
          列性質之一之一般廢棄物，致有嚴重污染環境之虞者
          ，由該物品或其包裝、容器之製造、輸入或原料之製
          造、輸入業者負責回收、清除、處理，並由販賣業者
          負責回收、清除工作。一、不易清除、處理。二、含
          長期不易腐化之成分。三、含有害物質之成分。四、
          具回收再利用之價值」、「前項物品或其包裝、容器
          及其應負回收、清除、處理責任之業者範圍，由中央
          主管機關公告之」、「依前條第二項公告之應負回收
          、清除、處理責任之業者 (以下簡稱責任業者)，應向
          主管機關辦理登記；製造業應按當期營業量，輸入業
          應按向海關申報進口量，於每期營業稅申報繳納後15
          日內，依中央主管機關核定之費率，繳納回收清除處
          理費，作為資源回收管理基金，並應委託金融機構收
          支保管；其收支保管及運用辦法，由中央主管機關定
          之」，現行廢棄物清理法第15條第1項暨第2項、第16
          條第1項定有明文。
        (2)次查，原告所生產之PP、PE材質之容器商品，依被告
          86年8月4日（86）環署廢字第49071號公告、86年11月
          8日（86）環署廢字第71907號公告、88年5月4日（88
          ）環署廢字第0027821號公告、90年1月12日（90）環
          署廢字第0003343號公告、91年6月19日（91）環署廢
          字第0910041426號等公告，原告均屬應負回收清除處
          理責任之一般容器商品製造業者，甚為灼明。
        (3)而「本法所稱法規命令，係指行政機關基於法律授權
          ，對多數不特定人民就一般事項所作抽象對外發生法
          律效果之規定」、「法規命令之發布，應刊登政府公
          報或新聞紙」，行政程序法第150條第1項、第157條第
          2項定有明文，經查，上開公告係被告本於前揭廢棄物
          清理法之授權所為，性質上即屬行政程序法上之法規
          命令，依法僅須將之刊登政府公報或新聞紙對外即發
          生效力，並不以個別通知為必要。上開被證一號至被
          證五號之公告既經刊登於行政院環境保護署公報，其
          發布程序即屬合法，殆無疑義。
        (4)再按，國民對於其所從事之事務領域，是否存有相關
          法令加以規範，本有探詢、遵守之義務，要不能因自
          身疏忽致不知法律，從而主張不負法律上義務，以維
          持法之實效及責任業者間義務負擔之公平。原告主張
          被告未先行通知云云，要非可採。
        (5)末按，原告行為時之「廢一般物品及容器回收清除處
          理辦法」（86年8月6日發布、87年8月12日廢止）、「
          廢物品及容器回收清除處理辦法」（87年8月12日發布
          、92年3月13日廢止）分就回收清除處理費之申報、繳
          納期間（第7條）、繳納方式（第8條）均設有明文，
          俾利責任業者予以遵循。責任業者對於如何繳納回收
          清除處理費若有疑問，自得向被告詢問，原告捨此不
          為，竟指摘被告未輔導等語，自屬無理。
      2.原告謂其僅使用PP容器，並未使用PE容器，訴願決定卻
        指稱原告係PP及PE容器業者，與實情不符等語云云。惟
        根據被告委託立本臺灣聯合會計師事務所92年度公告指
        定容器類責任業者營業量（進口）量相關帳籍暨回收相
        關標誌查核作業工作執行報告，由原告所提供資料可知
        ，原告於87年至91年間，均有製造將軍牌1,000CC青草露
        以及1,500CC仙草茶PE容器之事實，甚為明確，原告所持
        理由，顯屬推託之詞。
      3.原告復指摘系爭回收清除處理費係源於90年10月24日修
        正公布之廢棄物清理法第15條暨第16條第1項前段，故應
        自90年10月24日公布後補繳回收清除處理費方屬合理等
        語。惟查，無論依據前揭86年3月18日修正公布之廢棄物
        清理法第10條之1第1項、第2項及第3項前段，或依前揭
        90年10月24日修正公佈之廢棄物清理法第15條暨16條規
        定，前揭條文均授權被告得針對容器業者範圍制定命令
        。而被告86年8月4日（86）環署廢字第49071號公告、8
        6年11月8日（86）環署廢字第71907號公告、88年5月4日
        （88）環署廢字第0037821號公告、90年1月12日（90）
        環署廢字第0003343號公告以及91年6月19日（91）環署
        廢字第0910041426號等公告，亦將PE、PP容器商品製造
        業納入繳納回收清除處理費業者之範圍，因此依據前揭
        廢棄物清理法暨上開公告，原告均負有繳納回收清除處
        理費之義務，原告自不得以法令變更作為免除繳納回收
        清除處理費之理由。
　　理  由
一、本件被告於92年11月21日以環署基字第0920084741號函請原
    告補繳回收清除處理費計60344元（其中關於2500元部份，經
    訴願決定撤銷），數額在20萬元以下（司法院曾依行政訴訟
    法第219條第2項之規定，將行政訴訟法第229條第1項之簡易
    案件金額提高為20萬元，並自93年1月1日起施行），係屬行
    政訴訟法第229條第1項第3款規定之涉訟事件，應依簡易訴訟
    程序進行之，先予明。
二、按「物品或其包裝、容器經食用或使用後，足以產生下列性
    質之一之一般廢棄物，致有嚴重污染環境之虞者，由該物品
    或其包裝、容器之製造、輸入、販賣業者負責回收清除、處
    理之：一、不易清除、處理。二、含長期不易腐化之成分。
    三、含有害物質之成分。四、具回收再利用之價值」、「前
    項一般廢棄物之種類、物品或其包裝、容器之業者範圍，由
    中央主管機關公告之；其一般廢棄物之回收清除處理辦法，
    由中央主管機關會同中央目的事業主管機關定之」、「公告
    指定業者除應向主管機關登記外，製造業者應按當期營業量
    、輸入業者應按向關稅總局申報進口量、容器材質等資料，
    於每期營業稅申報繳納前，依中央主管機關核定之費率，繳
    交回收清除處理費用，作為資源回收管理基金，並應委託金
    融機構收支保管運用；其收支保管及運用辦法，由中央主管
    機關定之。該基金用於支付實際回收清除處理費用、補助獎
    勵回收系統、再生利用、執行機關代清理費用、中央主管機
    關評選之公正團體執行稽核認證費用、及其他經中央主管機
    關同意核准之用途」，為86年3月18日修正公布之廢棄物清理
    法第10條第1項、第2項及第3項所規定。另「物品或其包裝、
    容器經食用或使用後，足以產生下列性質之一之一般廢棄物
    ，致有嚴重污染環境之虞者，由該物品或其包裝、容器之製
    造、輸入或原料之製造、輸入業者負責回收、清除、處理，
    並由販賣業者負責回收、清除工作。一、不易清除、處理。
    二、含長期不易腐化之成分。三、含有害物質之成分。四、
    具回收再利用之價值」、「前項物品或其包裝、容器及其應
    負回收、清除、處理責任之業者範圍，由中央主管機關公告
    之」、「依前條第二項公告之應負回收、清除、處理責任之
    業者 (以下簡稱責任業者)，應向主管機關辦理登記；製造業
    應按當期營業量，輸入業應按向海關申報進口量，於每期營
    業稅申報繳納後15 日內，依中央主管機關核定之費率，繳納
    回收清除處理費，作為資源回收管理基金，並應委託金融機
    構收支保管；其收支保管及運用辦法，由中央主管機關定之
    」，現行廢棄物清理法第15條第1項暨第2項、第16 條第1項
    定有明文。又廢棄物清理法第51條第1項規定：「未依第十六
    條第一項規定繳納回收清除處理費者，經限期繳納，屆期仍
    未繳納者，移送強制執行，並處應繳納費用一倍至二倍之罰
    鍰；‥」
三、本件被告以原告為一般容器商品製造業者，係被告公告應負
    回收清除、處理商品容器責任之業者，惟其於86年6月至91
    年6 月間，未向被告機關辦理責任業者登記及未按營業量申
    報繳納回收清除處理費用，乃以92年11月21日環署基字第
    0920084741號函請原告補繳回收清除處理費計60344元，並
    於文到15日內依法辦理相關作業，如逾期未辦理將另處一倍
    至二倍之罰鍰，並移送強制執行；原告不服，提起訴願，經
    訴願決定「原處分關於八十六年十二月回收清除處理費2500
    元部份撤銷；其餘部份訴願駁回」；原告仍表不服，提起本
    件行政訴訟，起訴意旨略以：原告從未接獲有關繳納回收清
    除處理費之通知，被告機關亦未輔導其辦理責任業者登記；
    又原告公司所使用之容器為pp容器，並無使用pe容器，決定
    書卻指原告公司為pp及pe容器業者，與實情不符；再者回收
    清除處理費係源於90年10月24日修正公布之廢棄物清理法第
    15條暨第16條第1項前段，故應自90年10月24日公布後補繳
    回收清除處理費方屬合理云云。
四、按行政訴訟法第4條第1項規定：「人民因中央或地方機關之
    違法行政處分，認為損害其權利或法律上之利益，經依訴願
    法提起訴願而不服其決定，或提起訴願逾三個月不為決定，
    或延長訴願決定期間逾二個月不為決定者，得向高等行政法
    院提起撤銷訴訟。」，足見行政訴訟上之撤銷訴訟，其訴訟
    對象為違法行政處分，故若原告以不存在（包括原始不存在
    與事後不存在）之行政處分為對象，提起撤銷訴訟，則其訴
    即非合法，行政法院（現改制為最高行政法院）61年裁字第
    92號及62年判字第467號判例可資參照。又按「原告之訴，
    有左列各款情形之一者，行政法院應以裁定駁回之。但其情
    形可以補正者，審判長應定期間先命補正：．．十、起訴不
    合程式或不備其他要件者。」行政訴訟法第107條第1項第10
    款亦有明文。本件原處分關於86年12月回收清除處理費2500
    元部份，業據訴願決定予以撤銷，已不復存在；原告對之仍
    表不服，提起行政訴訟，依前揭說明，該部份起訴並非合法
    ，原應裁定駁回該部份之訴，惟本院以程序上更為慎重之判
    決程序為之。
五、查原告所生產之PP、PE材質之容器商品，依被告86年8月4日
    （86）環署廢字第49071號公告、86年11月8日（86）環署廢
    字第71907號公告、88年5月4日（88）環署廢字第0027821號
    公告、90年1月12日（90）環署廢字第0003343號公告、91年6
    月19日（91）環署廢字第0910041426號等公告，均屬應負回
    收清除處理責任之一般容器商品製造業者。上揭公告均係被
    告本於前揭廢棄物清理法之授權所為，性質上即屬行政程序
    法上之法規命令，依法僅須將之刊登政府公報或新聞紙對外
    即發生效力，並不以個別通知為必要。上開公告既經刊登於
    行政院環境保護署公報，其發布程序於法尚無不合。又行為
    時之「廢一般物品及容器回收清除處理辦法」（86年8月6日
    發布、87年8月12日廢止）、「廢物品及容器回收清除處理
    辦法」（87年8月12日發布、92年3月13日廢止）分就回收清
    除處理費之申報、繳納期間（第7條）、繳納方式（第8條）
    均設有明文，俾利責任業者予以遵循。責任業者對於如何繳
    納回收清除處理費若有疑問，亦得向被告詢問；且法令一經
    公布，人民即有知悉之義務，不得以不知法令執為免責之論
    據。原告主張被告未先行通知，未輔導原告，逕據以處罰，
    實不合理云云，要非可採
六、原告主張僅使用PP容器，並未使用PE容器，訴願決定卻指稱
    原告係PP及PE容器業者，與實情不符云云；惟據被告委託立
    本臺灣聯合會計師事務所92年度公告指定容器類責任業者營
    業量（進口）量相關帳籍暨回收相關標誌查核作業工作執行
    報告，由原告所提供資料可知，原告於87年至91年間，均有
    製造將軍牌1,000CC青草露以及1,500CC仙草茶PE容器之事實
    ，有立本臺灣聯合會計師事務所查核工作執行報告附原處分
    卷可稽。原告上開主張，尚難採據。
七、至原告主張系爭回收清除處理費係源於90年10月24日修正公
    布之廢棄物清理法第15條暨第16條第1項前段，故應自90 年
    10月24日公布後補繳回收清除處理費方屬合理云云；惟查，
    無論依據前揭86年3月18日修正公布之廢棄物清理法第10 條
    之1第1項、第2項及第3項前段，或依前揭90年10月24日修正
    公佈之廢棄物清理法第15條暨16條規定，前揭條文均授權被
    告得針對容器業者範圍制定命令。而被告86年8月4日（86
    ）環署廢字第49071號公告、8 6年11月8日（86）環署廢字
    第71907號公告、88年5月4日（88）環署廢字第0037821號公
    告、90年1月12日（90）環署廢字第0003343號公告以及91年
    6月19日（91）環署廢字第0910041426號等公告，亦將PE、P
    P容器商品製造業納入繳納回收清除處理費業者之範圍，因
    此依據前揭廢棄物清理法暨上開公告，原告均負有繳納回收
    清除處理費之義務，原告上揭主張，亦難採據。
八、綜上所述，原告起訴論旨，並非可採；原處分（上述補繳86
    年12月回收清除處理費2500元經撤銷之部份除外）並無違誤
    ，訴願決定就該部份予以維持，亦無不合；原告訴請撤銷，
    為無理由，應予駁回。又本件係適用簡易訴訟程序，爰不經
    言詞辯論逕為判決。
據上論結，本件原告之訴一部為無理由，一部為不合法，爰依行
政訴訟法第233條第1項、第98條第3項前段、第107條第1項第10
款判決如主文。
中　　華　　民　　國　　94　　年　 　3　　月　　23  　日
          臺北高等行政法院  第六庭
      　　　　　　          法　官    許瑞助
上為正本係照原本作成。
本件以訴訟事件所涉及之法律見解具有原則性者為限，始得於本
判決送達後20日內向本院提出上訴狀並表明上訴理由，如已於本
判決宣示後送達前提起上訴者，應於判決送達後20日內補具上訴
理由（均按他造人數附繕本），且經最高行政法院許可後方得上
訴。
中　　華　　民　　國　　94　　年　 　3　　月　　23  　日
                            書記官    吳芳靜
